臺灣高雄地方法院民事判決
111年度雄簡字第1517號
原      告  鄭家仁  
被      告  黃鈴惠  

上列當事人間請求遷讓房屋等事件，經本院於民國111年9月13日
言詞辯論終結，判決如下：
    主      文
一、被告應將門牌號碼高雄市前鎮區鎮賢路102巷9號房屋遷讓返
    還予原告。
二、被告應給付原告新臺幣（下同）7萬3,000元，及自民國（下
    同）111年4月1日起至返還第一項房屋之日止，按月給付原
    告8,000元。
三、原告其餘之訴駁回。
四、訴訟費用由被告負擔99％，餘由原告負擔。
五、本判決得假執行。
    事實及理由
壹、程序事項：
一、本件原告起訴請求：㈠、被告將坐落高雄市前鎮區鎮賢街102
     巷9 號房屋全部遷讓返還原告。㈡、被告應給付原告8萬8,0
    00元，並自111 年3 月1 日起至遷讓交屋日止，按月賠償原
    告8,000元。嗣於訴狀送達後，變更聲明第二項為：被告應
    給付原告73,980元，並自111年4月1日起至遷讓交屋日止，
    按月給付原告8,000元，核屬縮減應受判決事項之聲明，依
    民事訴訟法第255條第1項第3款規定，於法並無不合，應予
    准許。
二、被告未於言詞辯論期日到場，核無民事訴訟法第386 條各款
    所列情形，爰依原告之聲請，由其一造辯論而為判決。
貳、實體事項：    
一、原告主張：伊於110年3月30日與被告簽訂租賃契約（下稱系
    爭租約），將伊之妻子黃美瑛所有門牌號碼高雄市前鎮區鎮
    賢路102巷9號房屋（下稱系爭房屋）出租予被告，每月租金
    8,000元，租賃期間自110年4月10日起至111年4月9日止，並
    約定租賃期間屆滿後，被告應立即將系爭房屋返還。詎料被
    告僅依約給付1個月租金後即拒不給付租金，伊因此於110年
    10月6日寄發存證信函向被告催告積欠已達6個月之租金4萬8
    ,000元，其上載明於函到7日內清償租金，並以該函為終止
    租約之意思表示，該函業已於110 年10月21日送達被告，惟
    未獲置理，故應認系爭租約於110年10月21日即告合法終止
    ，截至租約終止時，原告已積欠6個月之租金4萬8,000元，
    伊自得請求被告將系爭房屋騰空遷讓，暨返還積欠之租金。
    又系爭租約業已於110年10日21日即告終止，原告於系爭租
    約終止後即110年10月21日起仍繼續占有使用系爭房屋，自
    屬無法律上之原因，而受有相當於租金之利益，伊自得於系
    爭租約終止後，另依不當得利之法律關係，請求被告按月返
    還相當於租金之不當得利8,000元，又計至111年3月31日止
    ，被告已積欠6個月之租金4萬8,000元、5個月之相當於租金
    之不當得利4萬元，共計8萬8,000元（計算式：48,000+40,0
    00=88,000），扣除押租金1萬5,000元，尚欠7萬3,000元之
    租金及相當於租金之不當得利未付，另被告尚積欠系爭房屋
    980元電費未為給付，以上金額共計7萬3,980元（計算式：7
    3,000+980=73,980），除上開金額外，併依不當得利之法律
    關係，請求被告自111年4月1日起按月返還相當於租金之不
    當得利8,000元，為此爰依民法第455 條、系爭租約及不當
    得利之法律關係提起本訴等語。並聲明：㈠、被告應將系爭
    房屋騰空遷讓返還予原告。㈡、被告應給付原告7 萬3,980元
    ，及自111年4月1日起至返還系爭房屋之日止，按月給付原
    告8,000 元。
二、被告則以：伊向被告承租系爭房屋係遭原告、仲介詐欺所致
    ，系爭房屋之房地為國有地，系爭房屋非合法建築之房屋，
    且系爭房屋老舊、屋況欠佳，伊入住身體健康亦受影響，且
    原告未經其同意即進入系爭房屋、並安裝監視器，使伊搬入
    系爭房屋後深感不安，伊因簽立系爭租約，搬入系爭房屋後
    ，因此受有嚴重財物損失包括：搬遷費1萬元、仲介費4,000
    元、清潔費7,000元、租金押金2萬2,000元、喪失租金補貼1
    萬4,000元共計近6萬元，原告應給付伊搬遷費及仲介費共1
    萬4,000元，伊始同意搬遷等語置辯，並聲明：原告之訴及
    假執行之聲請均駁回。
三、得心證之理由：
    查原告主張兩造於110年3月30日簽訂系爭租約，約定由原告
    將系爭房屋出租予被告，租賃期間自110年4月10日起至111
    年4月9日止，每月租金8,000 元，水、電、瓦斯及管理費均
    由被告負擔等情，業據其提出與所述相符之房屋租賃契約書
    、房屋稅課稅明細表為證，堪信為真實，至被告雖不否認兩
    造有簽訂系爭租約、被告有承租系爭房屋，惟就原告請求遷
    讓房屋及給付租金、相當於租金之不當得利、電費部份，則
    抗辯：系爭房屋有重大瑕疵，被告係遭詐騙始簽訂系爭租約
    ，系爭租約應屬無效，原告亦不得向被告請求租金，且原告
    需給付搬遷費予1萬4,000元予被告，被告始同意搬遷云云，
    是本件爭點應為：㈠、被告得否以遭詐欺為由撤銷承租系爭
    房屋之意思表示？㈡、原告請求被告遷讓房屋、給付租金、
    代繳電費，是否於法有據？㈢、原告依不當得利之法律關係
    ，請求被告給付相當於租金之不當得利，是否於法有據？茲
    分別論述如下：
㈠、被告得否以遭詐欺為由撤銷承租系爭房屋之意思表示？
  1.按意思表示之內容有錯誤，或表意人若知其事情即不為意思
    表示者，表意人得將其意思表示撤銷之民法第88條第1項本
    文定有明文。次按當事人主張有利於己之事實者，就其事實
    有舉證之責任，民事訴訟法第277條本文定有明文。又各當
    事人就其所主張有利於己之事實，均應負舉證之責，故一方
    已有適當之證明者，相對人欲否認其主張，即不得不更舉反
    證。故原告於起訴原因已有相當之證明，而被告於抗辯事實
    並無確實證明方法，僅以空言爭執者，當然認定其抗辯事實
    之非真正，而應為被告不利益之裁判（最高法院18年度上字
    第1679號、19年度上字第2345號判例參照）。準此，被告抗
    辯：系爭房屋乃不合法之房屋、具重大瑕疵，伊係遭詐欺始
    承租系爭房屋云云，自應就此事實負舉證之責。
  2.經查：關於系爭房屋具重大瑕疵一事，被告雖提出臺灣高雄
    地方檢察署檢察官不起訴處分書（111年度偵字第15799號）
    、被告之全民健康保險證明卡（重大傷病免自行部份負擔證
    明卡）、診斷證明書、高雄市政府社會局長青聯合服務中心
    收據、系爭房屋照片為證，惟查：被告所提出之不起訴處分
    書內容為：「被告於110年7月21日8時43分，在網路通訊軟
    體LINE傳送內容為其所寫之聲明書照片給鄭家仁（按即原告
    ）及房屋仲介楊捷涵，因聲明書內容載明「無良房東」、「
    草菅人命」、「惡意欺騙的惡劣行徑」，足以原告使名譽貶
    損，經檢察官認定被告上開行為僅傳訊予特定人，係為租糾
    紛所為之言論，並未使大眾得以知悉其內容，與刑法毀謗罪
    構成要件不符等語，有該不起訴處分書在卷可稽（見本院卷
    第89頁、第90頁），上開不起訴處分書之內容無從證明系爭
    房屋有無重大瑕疵，又依被告所提出之健保卡、診斷證明書
    、高雄市政府社會局長青聯合服務中心收據等件，上開文件
    之內容雖提及被告罹患肝癌、胃食道逆流性疾病併食道炎、
    非特定性焦慮症、消化性潰瘍等疾病、且為社會局列冊獨居
    老人等語，有上開健保卡、診斷證明書、高雄市政府社會局
    長青聯合服務中心收據（見本院卷第91-97頁），上開文件
    至多僅可證明被告患有重大傷病，亦與系爭房屋有無瑕疵或
    被告有無遭詐騙締約無關。至被告所提之系爭房屋照片所示
    ：亦僅有系爭房屋天花板之照片，該天花板尚稱完好，未見
    有被告抗辯之隔音、隔間、天花板、下水道重大瑕疵，有該
    照片附卷可稽（見本院卷第99頁至第101頁），以此觀之，
    被告所提出之前揭證據資料，均不足以認定系爭房屋具有瑕
    疵或被告係遭詐騙而締約。另參以，依原告所提出之房屋稅
    課稅資料、高雄市工務局之函文所示，系爭房屋具合法之稅
    籍，有房屋稅課稅明細表在卷可稽（見本院卷第59頁）、高
    雄市政府工務局函文所示：系爭房屋為舊有合法房屋等語，
    有高雄市政府工務局110年8月26日高市工務字建第00000000
    000號函暨所附國有基地租賃契約書（見本院卷第63-67頁）
    ，益見，系爭房屋係合法舊有房屋，並無被告所指謫非法房
    屋等重大瑕疵。衡酌上情，被告就其所辯既未能舉證以實其
    說，依上開說明，被告此部份所辯，即無可採，亦即被告不
    得以遭詐欺為由撤銷承租系爭房屋之意思表示。
㈡、原告請求被告遷讓房屋、給付租金、代繳電費，是否於法有
    據？  
    按承租人於租賃關係終止後，應返還租賃物，民法第455條
    前段定有明文。本件原告主張：兩造簽立系爭租約，原告依
    約將系爭房屋出租予被告，被告未依約給付租金、電費等語
    ，惟為被告所否認，經查：原告前揭主張，業據其提出與所
    述相符之存證信函及回執、房屋租賃契約書、房屋稅課稅明
    細表、不動產權利移轉證書、黃美瑛之身份證影本、高雄市
    政府工務局110年8月26日高市工務字建第00000000000號函
    暨所附國有基地租賃契約書、對話紀錄等件（見本院卷第13
    -21頁、第33頁、第55-67頁、第121-125頁）為證，依系爭
    租約之內容：兩造於110年3月30日簽訂系爭租約，原告將第
    三人黃美瑛所有系爭房屋出租予被告，每月租金8,000元，
    租賃期間自110年4月10日起至111年4月9日止，依系爭租約
    第六條：「乙方（按即被告）於租賃期限屆滿時，除經甲方
    （按即原告）同意繼續出租外，應即日起將租賃房屋誠心按
    原狀遷空交還甲方（按即原告）...。」第十九條約定：「
    交付房屋日起，房屋之水電費、電話費、瓦斯費、管理費、
    清潔費等由乙方（按即被告）負責。」有系爭租約在卷可稽
    （見本院卷第17-19頁），又原告於110年10月6日之上開存
    證信函中請求被告給付積欠6個月租金4萬8,000元、終止租
    約、遷讓並返還系爭房屋，堪認已有終止租約之意思，而該
    存證信函於110年10月21日送達於被告，有該存證信函及回
    執在卷可稽（見本院卷第13-15頁），故系爭租約於110年10
    月21日即告終止；而被告自110年5月迄今未曾繳納系爭房屋
    之每月租金8,000元等節，亦為被告所不爭執，且依被告所
    提出答辯書狀：被告自承系爭房屋內尚存有被告之物品，被
    告尚未搬遷等語，有該答辯書狀在卷可稽（見本院卷第83頁
    ），以此觀之，系爭租約已告終止，被告尚欠110年5月起至
    110年10月之租金4萬8,000元，未為繳納，且被告迄今尚未
    自系爭房屋遷出，則原告依民法第455條、系爭租約請求被
    告遷讓返還系爭房屋，暨請求被告給付110年5月起至110年1
    0月尚欠租金3萬3,000元（110年5月至110年10月，共計6個
    月租金4萬8,000元，扣除被告已付押租金1萬5,000元後，尚
    欠之3萬3,000元租金)，均屬有據，應予准許。至原告另主
    張：原告為被告代繳電費980元，亦請求被告給付部份，雖
    依系爭租約第19條約定，系爭房屋於被告居住期間之電費應
    由被告負擔，惟原告就其已代繳電費980元之事實，並未舉
    證以實其說，無從認定上開電費原告有無代繳，則原告其此
    部份請求，應無可採。
㈢、原告依不當得利之法律關係，請求被告給付相當於租金之不
    當得利，是否於法有據？
    按無法律上之原因而受利益，致他人受損害者，應返還其利
    益，民法第179條第1項前段定有明文。而無權占有他人土地
    或房屋，可能獲得相當於租金之利益，此乃社會通常之觀念
    （最高法院61年台上字第1695號判例意旨參照）。經查，系
    爭租約於110年10月21日即告終止，已如前述，原告自110年
    10月22日起繼續占用系爭房屋即欠缺法律上原因，而為無權
    占有行為，且獲有相當於租金之利益，原告依民法第179條
    規定，請求上訴人返還相當於租金之不當得利，亦屬有理；
    再系爭租約被告所占用系爭房屋約定租金為每月8,000元，
    據此標準計算被告所獲不當得利即為每月8,000元，是原告
    所請求110年11月1日至111年3月31日之相當於租金之不當得
    利共4萬元（計算式：8,000元×5月＝40,000元）及自111年4
    月1日起遷讓返還系爭房屋之日止，按月給付原告8,000元之
    相當於租金之不當得利，均屬有據。
四、從而，原告依民法第455 條、系爭租約及不當得利之法律關
    係，請求被告：㈠、將系爭房屋遷讓返還予原告。㈡、被告應
    給付原告7 萬3,000元【33,000元(租金)+40,000元（相當於
    租金之不當得利）=73,000元】，及自111年4月1日起至返還
    系爭房屋之日止，按月給付原告8,000 元，為有理由，應予
    准許，逾此範圍，則屬無據，應予駁回。
五、本件原告勝訴部分，係依民事訴訟法第427 條第1 項適用簡
    易程序所為被告敗訴之判決，依民事訴訟法第389 條第1 項
    第3 款規定，應依職權宣告假執行。
六、訴訟費用負擔之依據：民事訴訟法第79條。
中　　華　　民　　國　　111 　年　　9 　　月　　30　　日
                  高雄簡易庭  法　　　官  林綉君
以上正本係照原本作成。
如不服本判決，應於送達後20日內，向本院提出上訴狀並表明上
訴理由，如於本判決宣示後送達前提起上訴者，應於判決送達後
20日內補提上訴理由書（須附繕本）。
中　　華　　民　　國　　111 　年　　9 　　月　　30　　日
      　　　　　　　　　　　　書　記　官  羅崔萍